【裁判字號】    88,上,496
【裁判日期】    890125
【裁判案由】    清償借款
【裁判全文】
臺灣高等法院臺中分院民事判決  八十八年度上字第四九六號
      上  訴  人  台灣土地銀行
      法定代理人  甲○○
      訴訟代理人  丁○○
                  丙○○
                  戊○○
      送達代收人  丙○○
      被上訴人    乙○○
右當事人間清償借款事件，上訴人對於中華民國八十八年六月十六日臺灣臺中地方法
院八十八年訴字第二一七號第一審判決提起上訴，本院判決如左：
      主      文
原判決廢棄。
被上訴人應與吳美珍（已於原審判決確定）連帶給付上訴人新台幣壹佰貳拾伍萬玖仟
貳佰元，及自民國八十六年五月五日起至清償日止按年息百分之八、八七五計算之利
息，暨自民國八十六年六月六日起至清償日止，逾期在六個月以內者，按上開利率百
分之十、逾期在六個月以上者，按上開利率百分之二十計算之違約金。
第一、二審訴訟費用由被上訴人負擔。
      事      實
甲、上訴人方面：
一、聲明：求為判決：(一)原判決關於駁回上訴人在第一審之訴暨命負擔訴訟費用部分
    之裁判均廢棄。(二)右廢棄部分，被上訴人乙○○應與吳美珍連帶給付上訴人新台
    幣（下同）壹佰貳拾伍萬玖仟貳佰元，及自民國八十六年五月五日起至清償日止
    ，按年利率百分之八、八七五計算之利息，暨自八十六年六月六日起至清償日止
    ，逾期在六個月以內者，按上開利開利率百分之十，逾期在六個月以上者，按上
    開利率百分之二十計算之違約金。(三)第一審廢棄部分、及第二審訴訟費用由被上
    訴人連帶負擔。
二、陳述：除引用原判決書之記載外，補稱：
    (一)吳美珍向上訴人借款壹佰肆拾柒萬元，被上訴人乙○○為吳美珍之連帶債務人
      ，有中長期放款借據可證，上開借款逾期未還，上訴人對其等二人訴請清償債
      務，原審判決上訴人對吳美珍部分勝訴，對乙○○部分敗訴，原審判決駁回上
      訴人部分之訴之理由，無非為上訴人提出之借據、授信約定書雖有被上訴人「
      乙○○」之簽名筆跡、並蓋有印文，然乙○○否認該簽名及印章之真正，經原
      審依上訴人聲請將被上訴人乙○○當庭書寫之筆跡與借據、授信約定書，送法
      務部調查局鑑定簽名筆跡是否相符，唯該局以當庭字跡恐有做作失真之虞，不
      宜作為鑑定之唯一依據，而退回上開資料，原審認上訴人未能補提鑑定資料，
      致無法再送鑑定，而未再詳為調查，逕為駁回上訴人對被上訴人乙○○部分之
      訴，並未予上訴人合理期間，以供查明是否另有可補正之鑑定乙○○筆跡之資
      料，以便提供予原審判斷，旋即宣示辯論終結，殊嫌草率。
    (二)經上訴人詳細審閱卷宗始發現新證據，即被上訴人乙○○之戶籍謄本中記載其
      曾經在台中市中區戶政事務所登記印鑑，人民向戶政事務所第一次申請印鑑登
      記時，應由當事人填具印鑑登記申請書、及印鑑條各一份親自辨理，故被上訴
      人乙○○於該事務所，必定留存其本人之簽名，該項簽名可作為鑑定本案筆跡
      之資科，謹請鈞院逕向台中市中區戶政事務所，調取被上訴人登記印鑑申請書
      ，並將該申請書上字跡與借據上之筆跡，一併送請法務部調查局鑑定。
    (三)又銀行實務上，借保人簽妥借據後，撥付貸款前，必須由經辦人與借保人對保
      ，以確認身份、及發生債務關係之意願，茲被上訴人乙○○於八十三年六月三
      日至上訴人北台中分行辦理對保手續時，由其提出身份証正本供經辦人核對無
      訛後，將身份證影印乙份留存，查該身份證影本上之身份證號碼與借據上同為
      Ｚ000000000號，足證至上訴人北台中分行辦理對保者，確為被上訴
      人乙○○本人，前開借據上之簽名確為其所書寫，被上訴人乙○○自應依約與
      吳美珍連帶負清償債務之責任。
三、證據：除引用原審立證方法外，補提：借據影本、被上訴人乙○○之戶籍謄本影
    本、印鑑登記辨法條影本各一份、及被上訴人乙○○身份證正反面影本乙紙為証
    。
乙、被上訴人方面：被上訴人未於言詞辯論期日到場，惟據其於本院準備程序中所為
    之聲明及陳述如下：
一、聲明：求為判決：上訴駁回。
二、陳述：除引用原判決書之記載外，補稱：
    被上訴人於八十年間身分證即遺失，至八十五年間始申請補發，何以能於八十三
    年六月三日持個人身分証，至上訴人北台中分行辦理對保手續，並留存身份證影
    本，被上訴人與本件借款毫無關係，借款人吳美珍曾借住被上訴人台中市○○路
    二四一之一號房屋，被上訴人當時在台北工作，並未居住在該處，亦未參與本件
    對保手續。
三、證據：引用原審立證方法。
丙、本院依職權向臺中市中區戶政事務所函借被上訴人乙○○印鑑證明申請書、換領
    國民身分証申請書原本、及函查被上訴人申請補發國民身分證之事由，以及囑託
    法務部調查局鑑定系爭借據上乙○○之簽名是否與上開印鑑証明申請書、國民身
    分証申請書上乙○○簽名相同。
    理      由
一、本件被上訴人未於言詞辯論期日到場，核無民事訴訟法第三百八十六條各款所列
    情形，爰依上訴人聲請，由其一造辯論而為判決
二、本件上訴人起訴主張：吳美珍以被上訴人乙○○為連帶保證人，向上訴人借用一
    百四十七萬元，約定於一０三年七月四日清償，利息按年息百分之九、四二五計
    算之基本放款利率機動調整，逾期償付本息時，除按約定利率計付遲延利息外，
    逾期在六個月以內者，按約定利率一成，逾期六個月以上者，按約定利率二成加
    付違約金，詎被告自八十六年五月四日起即未繳納本息，迭經催討無效，爰依消
    費借貸連帶保證之法律關係，請求被上訴人應與吳美珍連帶給付一百二十五萬九
    千二百元，及如主文第二項所示之利息、違約金等語；被上訴人乙○○則以：其
    並非吳美珍之連帶保證人，未在系爭之借據上簽名，亦未辦理對保手續等語置辯
    。
三、上訴人主張：吳美珍以被上訴人乙○○為連帶保證人，向上訴人借用一百四十七
    萬元，借款期間自八十三年七月四日起至一０三年七月四日止，利息按年息百分
    之九、四二五計算之基本放款利率機動調整，逾期償付本息時，除按約定利率計
    付遲延利息外，逾期在六個月以內者，按約定利率一成，逾期六個月以上者，按
    約定利率二成加付違約金，而吳美珍自八十六年五月四日起即未繳納本息之事實
    ，業據提出中長期放款借據、授信約定書、放款帳卡等件為証，堪信上訴人之主
    張為真實。被上訴人雖以：(一)其於八十年間即遺失國民身分證，直至八十五年間
    始申請補發，其不可能於八十三年六月三日持個人身分証，至上訴人北台中分行
    辦理對保手續；及(二)其並未替借款人吳美珍保証債務，亦未在系爭之借據上簽名
    、及蓋章云云。惟查：
    (一)被上訴人於八十五年十一月七日係因身分變更（即與訴外人古旺進離婚）之事
      由，而持舊國民身分証至戶政事務所換領國民身分証一節，有台中市中區戶政
      事務所八十八年九月十六日八八中市戶字第二三六六號函暨附送之換領國民身
      分証申請書一紙在卷可稽，足見；被上訴人所辯其國民身分証係八十年間即遺
      失，而以遺失為由，向地政事務所申請補發云云，均為不實，不足採信。
    (二)証人即辦理系爭借款之承辦員蔡聰本於本院準備程序中証稱：依借款作業守則
      規定，借款之對保手續均須核對保証人之身分証，及由保証人本人簽名等語；
      又本院依職權向上開戶政事務所借閱被上訴人於七十六年九月二十三日向該所
      申請之印鑑證明申請書、及上開換領國民身分証申請書原本，並囑託法務部調
      查局鑑定系爭借據上乙○○之簽名，是否與上開二申請書上乙○○之簽名相同
      ，經鑑定結果：兩者簽名筆劃特徵相符等情，亦有該局八十八年十一月二十二
      日（８８）陸（二）00000000號鑑定通知書附卷足憑，足認系爭借據
      上連帶債務人乙○○之簽名確為被上訴人親自所簽，要無疑義，又被上訴人國
      民身分証既無遺失之情事，已如上述，則証人蔡聰本上揭証言，應可採信，堪
      認被上訴人確有持其國民身分証為系爭借款簽名、及對保之行為。按被上訴人
      既在系爭借據簽名並為對保行為，自應與借款人吳美珍連帶負清償之責，被上
      訴人上開所辯，均不足採，堪信上訴人主張為真實。
四、綜上所述，上訴人本於消費借貸連帶保證法律關係，請求被上訴人應與吳美珍連
    帶給付一百二十五萬九千二百元，及自八十六年五月五日起至清償日止按年息百
    分之八、八七五計算之利息，暨自八十六年六月六日起至清償日止，逾期在六個
    月以內者，按上開利率百分之十、逾期在六個月以上者，按上開利率百分之二十
    計算之違約金，為有理由，應予准許。原審以被上訴人否認在系爭借據上簽名、
    及印章之真正，及上訴人未能補提鑑定筆跡之資料，致不能証明上開簽名及印章
    之真正為由，而為上訴人敗訴之判決，尚有未洽，上訴意旨指摘原判決不當，求
    予廢棄改判，為有理由，自應由本院予以廢棄，改判如主文第二項所示。
五、本案事實已臻明確，兩造其餘攻擊防禦方法，不足以影響本判決結果，爰不一一
    論述，併此敘明。
據上論結：本件上訴為有理由，依民事訴訟法第四百五十條、第七十八條、第四百六
十三條、第三百八十五條第一項前段判決如主文。
中      華      民      國    八十九    年      一      月    二十五    日
~B1民事第四庭審判長法  官  黃斐君
~B2                法  官  陳蘇宗
~B3                法  官  張浴美
右為正本係照原本作成。
如對本判決上訴，須於判決送達後二十日內向本院提出上訴狀，未表明上訴理由者，
應於上訴後二十日內向本院提出上訴理由書（須按他造人數附具繕本），並繳納送達
用雙掛號郵票拾份（每份拾肆元）。
~B                書記官  郭振祥
中      華      民      國    八十九    年      一      月    二十七    日
                                                                        Ｆ


司法院資訊處製作；財團法人民間司法改革基金會備份。
